【裁判字號】    97,上訴,2168
【裁判日期】    970717
【裁判案由】    妨害自由等
【裁判全文】
臺灣高等法院刑事判決                97年度上訴字第2168號
    上  訴  人
    即  被  告  丁○○
    上  訴  人
    即  被  告  丙○○
    上  訴  人
    即  被  告  戊○○
上列上訴人因妨害自由等案件，不服臺灣士林地方法院97年度訴
字第33號，中華民國97年4月9日第一審判決（起訴案號：臺灣士
林地方法院檢察署96年度偵字第14054、15106號），提起上訴，
本院判決如下：
    主  文
上訴駁回。
    事  實
一、丁○○因受徐長勳委託， 向乙○○追討新臺幣（下同）2千
    萬元之債務，竟與丙○○、戊○○及9名姓名、 年籍不詳之
    成年男子共同基於妨害自由及普通傷害之犯意聯絡，於民國
    96年11月7日晚間7時30分許，至乙○○所經營位於臺北市○○區○○街78巷4號2樓客家報系文化事業有限公司，丁○○
    先在該處後側會客室揮拳毆打乙○○頭部後，丙○○、戊○○及其餘姓名、年籍不詳之成年男子共5、6名即對乙○○拳
    打腳踢。乙○○之子甲○○見狀前來勸阻，丁○○即命戊○○等人在該處看管乙○○，丁○○則指示丙○○等其餘男子
    將甲○○押至前側辦公室，並以該辦公室內之膠帶封住甲○○嘴巴，且對甲○○拳打腳踢，斯時乙○○之員工己○○聞
    聲自3樓前來查看，亦遭丁○○指揮其餘男子看管在該處 。
    期間丁○○為與甲○○ 談論要甲○○簽發1,500萬元本票還
    債之事，遂撕下甲○○嘴上之膠帶，並以乙○○辦公室內之
    電線綑綁甲○○雙手，復持該辦公室內之美工刀對甲○○揮
    舞恫嚇，致其心生畏懼，又以辦公室內之剪刀刺甲○○左大
    腿，惟甲○○仍拒絕簽發本票。嗣於同日晚上11時餘，其中
    6名姓名、年籍不詳之男子先行離去，餘丁○○、丙○○ 、
    戊○○及3名姓名、年籍不詳之男子在上址。至翌日凌晨1時
    許，丁○○復指使數名男子外出買膠帶，並以買來膠帶將乙○○、甲○○2人嘴巴封住， 丁○○並要求乙○○、甲○○
    將其等現住之房屋登記在其名下償債，另指示丙○○、戊○○等人輪流徒手毆打乙○○臉頰，後丁○○在乙○○身上搜
    得安眠藥，即向乙○○恐嚇稱：要將10餘顆安眠藥磨成粉讓
    其吃下去等語，致乙○○心生畏懼，為查看乙○○所住房屋
    並翻找辦公室內之抽屜，乙○○父子迫於無奈，遂於翌日（
    即同年月8日）凌晨3時30分許，同意將現住之房屋移轉登記
    與丁○○，丁○○便與乙○○父子約定於96年11月8日下午5
    時許攜帶相關房屋所有權狀等資料辦理所有權移轉登記，為
    恐乙○○父子反悔，並取走甲○○之國民身分證及汽、機車
    駕駛執照後，即率眾離開現場，乙○○、甲○○、己○○始
    獲自由，乙○○因而受有下背痛、胸痛、頭痛及左手小指挫
    傷等傷害，甲○○則受有額頭2.5×2平方公分瘀傷併血腫、
    眼角1×2平方公分瘀傷、左上唇內側小撕裂傷、 左大腿0.3
    ×0.3平方公分穿刺傷等傷害。 嗣經乙○○父子報警處理，
    丁○○於同日晚間8時30分許，為警在臺北市○○區○○路2
    段346巷7弄21號前查獲，並循線查獲丙○○、戊○○，丁○○於為警查獲後，並將甲○○之國民身分證及汽、機車駕駛
    執照交予警方，警方並在上址扣得電線1捆、剪刀1支、膠帶
    2段。
二、案經乙○○、甲○○訴由臺北市政府警察局大同分局報告臺
    灣士林地方法院檢察署檢察官偵查起訴。
    理  由
一、上揭犯罪事實，業據被告丁○○、丙○○、戊○○於原審調
    查、審理時及本院審判期日時均自白不諱，核與證人即被害
    人乙○○、甲○○、己○○於偵查中所述相符（偵卷第1405
    4號第118至131頁）， 並有乙○○及甲○○之臺北市立聯合
    醫院中興醫院診斷證明書2紙、贓物認領保管單1紙、現場照
    片及上址路口監視器翻拍照片多幀在卷可徵（ 偵卷第14054
    號第42至54頁、偵卷第15106號第88至99頁）， 且有扣案之
    電線1捆、剪刀1支、膠帶2段可證。 雖證人徐長勳於警詢證
    稱： 前於95年10月間委託被告丁○○向乙○○催討2,000萬
    元之債務，但已撤銷委託， 被告丁○○於96年11月7日向乙○○索債非其委託云云，然查被告丁○○持有徐長勳交付之
    票額共2,150萬元之本票2紙、臺灣臺北地方法院84民執洪38
    84字第40302號債權憑證等情， 有上開本票及債權憑證存卷
    可參（偵卷第14054號第56、142頁），倘徐長勳已撤銷請被
    告丁○○向乙○○索債之委託，豈會未將上開憑證取回？是
    徐長勳應未撤銷該委託，徐長勳證稱已撤銷委託云云，因係
    恐受被告丁○○本件犯行牽連所致，其上述證詞尚難採信，
    從而被告丁○○本次要甲○○簽1,500萬元本票， 及要乙○○父子移轉房屋所有權，乃係為徐長勳討債，其無不法所有
    之意圖，應可認定。另被告丁○○於原審雖辯稱：沒說要把
    安眠藥磨粉，只說那把全部安眠藥吃下去就可以睡了，另並
    未出去買膠帶，膠帶是乙○○辦公室的云云，然被告丁○○
    對乙○○恫稱要把安眠藥磨成粉讓乙○○吃下去等語，及有
    出去買膠帶乙情，已據證人乙○○、甲○○、己○○述明在
    卷，被告上開答辯，顯係避重就輕之詞，不足採信。再者，
    證人乙○○於偵查中亦證陳：當天被告丁○○等約12人進來
    等語（見偵卷第14054偵卷第124頁）， 此12人扣除被告3人
    外，足徵其餘姓名、年籍不詳之成年男子應為9名。 綜上所
    述，本件事證明確，被告丁○○、丙○○、戊○○犯行洵堪
    認定，應依法論科。
二、次查，告訴人甲○○於警詢雖僅陳稱：要對丁○○提出強盜
    告訴等語（見偵卷第14054號第31頁）， 惟其於原審時則證
    稱：所稱要提出強盜告訴，係指就當天他們對我之所有犯行
    ，包括強取我的證件及傷害之部分等語（ 見原審97年2月27
    日審判筆錄），查甲○○非專精法律之人，其就被告丁○○
    當日之犯行提出告訴，自不知要清楚區分提強盜、傷害及恐
    嚇，其認稱要提強盜告訴即及於被告丁○○傷害之犯行，應
    可採信，是告訴人甲○○於警詢應已對被告丁○○提出傷害
    告訴。按告訴乃論之罪，對於共犯之一人告訴或撤回告訴者
    ，其效力及於其他共犯，刑事訴訟法第239條第1項前段定有
    明文，是雖告訴人乙○○、甲○○於警詢僅稱要對被告丁○○提出傷害告訴，依前開規定，自及於被告丙○○、戊○○
    及其餘9名姓名、年籍不詳之成年男子。 再按以強暴之方法
    剝奪人之行動自由時，若於實施強暴行為之過程中，致被害
    人受有傷害，乃施強暴之當然結果，固不另論傷害罪。惟妨
    害自由罪，並非以傷人為當然之手段，若行為人另具有傷害
    故意，且發生傷害結果，自應成立傷害罪名，經合法告訴，
    並應負傷害罪責，最高法院89年台上字第4676號判決參照；
    又刑法第302條之妨害自由罪， 係妨害他人自由之概括規定
    ，如以使人行無義務之事，或妨害人行使權利為目的，而其
    強暴、脅迫復已達於剝奪人行動自由之程度，即只成立本罪
    ，不應再依同法第304條論處， 最高法院87年台上字第2337
    號判決亦可參照。被告丁○○、丙○○、戊○○一見乙○○
    即毆打，於壓制甲○○後亦出手毆打成傷，其等傷害乙○○
    、甲○○之犯行，乃係另起傷害之犯意，其傷害行為，難認
    係其等剝奪乙○○、甲○○行動自由之強暴行為。核被告丁○○、丙○○、戊○○對乙○○、甲○○、己○○以綑綁、
    持美工刀揮舞、恫嚇等強暴、脅迫之方式，剝奪渠等行動自
    由部分，係犯刑法第302條第1項之剝奪他人行動自由罪。被
    告3人毆打乙○○、甲○○成傷部分， 係犯刑法第277條第1
    項之普通傷害罪。被告丁○○、丙○○、 戊○○及其餘9名
    姓名、年籍不詳之成年男子間，就上開2犯行， 有行為之分
    擔及犯意聯絡，均為共同正犯。被告等人以美工刀揮舞、恫
    稱上開各語之脅迫行為，為剝奪他人行動自由犯行之手段，
    不另論罪，被告等人強要甲○○簽本票及要乙○○、甲○○
    將其房屋所有權移轉予被告丁○○之行為，依前開說明，亦
    不另論刑法第304條之罪。 又被告等人雖取甲○○上述證件
    ，然其目的乃在逼迫乙○○父子履行移轉房屋所有權，並無
    不法所有之意圖，自不成立強盜罪。被告丁○○、丙○○、
    戊○○一行為同時妨害乙○○、甲○○、己○○之行動自由
    ，及一行為同時傷害乙○○、甲○○之犯行，均分別侵害數
    同種法益，為想像競合犯，應各依想像競合犯之規定，各論
    以一罪。被告3人上開犯行，犯意各別，行為互異， 罪質互
    殊，應分論併罰。
三、原審因認被告罪證明確，引用刑法第28條、第277條第1項、
    第302條第1項、第41條第1項、第51 條第5款， 刑法施行法
    第1條之1之規定。並審酌被告丁○○、丙○○、戊○○犯罪
    之動機、手段、被告丁○○為始作俑者，於本次犯行立於指
    揮之角色、被害人乙○○、甲○○、己○○被剝奪行動自由
    之時間、被害人乙○○、甲○○所受之傷勢，暨其等犯罪後
    之態度併其素行、生活狀況等一切情狀，分別量處丁○○傷
    害罪有期徒刑3月、妨害自由罪有期徒刑8月，丙○○、戊○○傷害罪均為拘役50日、妨害自由罪均為有期徒刑6月， 被
    告丙○○、戊○○部分並諭知易科罰金之折算標準，被告丁○○部分並定其應執行刑。對於扣案之電線1捆、剪刀1支雖
    為被告等人犯罪所用之物，但為乙○○辦公室之物，已據被
    告3人及證人乙○○、甲○○述明，非被告等人所有， 自無
    從諭知沒收。至於扣案之膠帶2段， 因被告等人有使用乙○○辦公室之膠帶，亦有另購膠帶， 並無證據證明該2段膠帶
    為被告等人所有，自亦無從沒收，均附予敘明。核其認事用
    法，尚無不合，量刑亦稱妥適， 上訴人即被告3人上訴意旨
    均坦承犯行，惟認原審量刑過重，請求從輕量處，並無理由
    ，上訴均予駁回。
據上論斷，應依刑事訴訟法第368條，判決如主文。
本案經檢察官鄭龍照到庭執行職務。
中    華    民    國    97    年    7    月    17     日
            刑事第４庭    審判長法  官  沈宜生
                                法  官  鄭水銓
                                法  官  周煙平
以上正本證明與原本無異。
妨害自由部分如不服本判決，應於收受送達後十日內向本院提出
上訴書狀，其未敘述上訴之理由者並得於提起上訴後十日內向本
院補提理由書（均須按他造當事人之人數附繕本）。
傷害部分不得上訴。
                                書記官  蕭麗珍
中    華    民    國    97    年    7     月    22    日
附錄：本案論罪科刑法條全文
刑法第277條第1項
傷害人之身體或健康者，處3年以下有期徒刑、拘役或1千元以下
罰金。
犯前項之罪因而致人於死者，處無期徒刑或7年以上有期徒刑；
致重傷者，處3年以上10年以下有期徒刑。
刑法第302條第1項
私行拘禁或以其他非法方法，剝奪人之行動自由者，處5年以下
有期徒刑、拘役或3百元以下罰金。
因而致人於死者，處無期徒刑或7年以上有期徒刑，致重傷者，
處3年以上10年以下有期徒刑。
第 1 項之未遂犯罰之。


司法院資訊處製作；財團法人民間司法改革基金會備份。
